最  高  行  政  法  院  判  決
109年度上字第83號
上  訴  人  林曉成                                    
訴訟代理人  林石猛  律師
            張宗琦  律師
被 上訴 人  新北市政府環境保護局                       

代  表  人  程大維                                 
訴訟代理人  王馨瑀            
            陳茂銓            
            謝明勳            
參  加  人  華固華城管理委員會                         

代  表  人  詹祖亮                                      
訴訟代理人  謝協昌  律師
上列當事人間環境影響評估法事件，上訴人對於中華民國108年1
2月5日臺北高等行政法院108年度訴字第528號判決，提起上訴，
本院判決如下：
    主  文
上訴駁回。
上訴審訴訟費用由上訴人負擔。
    理  由
一、爭訟概要：
　㈠訴外人華固建設股份有限公司（下稱華固公司或開發單位）
    前就「新北市○○區○○○段162、163、○○段○○小段274-2等3筆
    地號土地（下合稱環評開發土地）別墅新建工程」之開發行
    為（下稱系爭開發工程），向目的事業主管機關經濟部水利
    署臺北水源特定區管理局（下稱臺北水管局）提出環境影響
    說明書（下稱系爭環說書），由該目的事業主管機關轉送行
    政院環境保護署（下稱環保署）審查，由環保署以民國100
    年5月23日環署綜字第1000042833號公告（下稱系爭環說書
    審查結論公告）該環說書審查結論：1.本案有條件通過環境
    影響評估（下稱環評）審查，開發單位華固公司於施工及營
    運階段應履行所列11項負擔，如未切實執行，則違反環境影
    響評估法第17條規定，應依同法第23條規定予以處分。2.本
    案開發單位未來確實履行負擔，即無同法第8條及其施行細
    則第19條所稱對環境有重大影響之虞，無須進行第二階段環
    評。
  ㈡嗣上訴人於100年12月30日取得與上開環評開發土地相毗鄰之
    坐落新北市○○區○○段○○小段274-6地號土地（下稱系爭土地
    ），因認系爭土地由華固公司闢為○○○路道路並鋪設電力、
    電信、自來水、衛生下水道、污水等管線，亦屬系爭開發工
    程範圍，應一併納入環評審查事項，而於103年12月29日致
    函環保署，建議將系爭土地補納入系爭開發工程環評範圍，
    經環保署以104年1月8日環署綜字第1030111916號函請臺北
    水管局確認系爭土地並不在系爭環說書開發範圍後，即以10
    4年1月23日環署綜字第1040006173號函復上訴人略謂：依臺
    北水管局說明，系爭土地為75年6月14日發布實施「擬定臺
    北水源特定區計畫（南勢溪部分）大臺北華城細部計畫」（
    下稱大臺北華城細部計畫案）之道路用地，現況已由原開發
    單位開闢完成，故系爭環說書之開發範圍並未包括系爭土地
    ，上訴人建議事項，基於開發許可範圍未包括系爭土地，尚
    無納入系爭開發工程環評規範之依據等語。上訴人不服環保
    署不將系爭土地納入系爭開發工程環評審查之決定，循序向
    臺北高等行政法院（下稱原審法院）提起行政訴訟（下稱10
    4年環評法事件），經該院於105年4月13日以104年度訴字第
    1619號判決（下稱104訴1619判決）駁回確定。
  ㈢其間，上訴人另於105年2月1日以新店塗潭字第1050201-2746
    號函告知環保署略以：系爭土地位於華固公司實際開發社區
    專用污水下水道系統暨基地聯外道路上，開發單位卻未依環
    境影響評估法第6條、第7條規定申請環評，環保署疏於執行
    有關法令等語，經環保署以法定管轄權變更而移轉具管轄權
    限之新北市政府處理。嗣上訴人因新北市政府遲未處理，
　　上訴人即逕行提訴願，新北市政府於訴願中，即以105年6月
    14日新北府環規字第1051075783號函復上訴人系爭環評案相
    關程序之情形，環保署亦就上訴人之訴願案為不受理決定，
    上訴人乃以環保署及新北市政府為被告向原審法院提起行政
    訴訟（下稱105年環評法事件），主張環境影響評估法主管
    機關疏於執行職務為由，請求應就華固公司於○○區○○○段、○
    ○段○○小段包含系爭土地在內從事系爭開發工程作出具體環
    評處分，經原審法院以106年3月31日105年度訴字第1714號
    裁定（下稱105訴1714裁定）駁回其訴，復經本院以106年9
    月28日106年度裁字第1827號裁定（下稱本院106裁1827裁定
    ）駁回其抗告確定。
  ㈣上訴人於107年10月30日，再擬具書面告知函，請環保署應以
    環評主管機關地位，依環境影響評估法第18條規定，監督10
    0年5月23日公告之系爭環說書審查結論的執行情形，並命開
    發單位定期提出環境影響調查報告書，並副知上訴人。環保
    署先將該告知函移由新北市政府辦理，新北市政府再交予轄
    內環境影響評估法主管機關即被上訴人查處後，即以107年1
    1月13日新北環規字第1072112911號函（下稱107年11月13日
    函）復上訴人略以：系爭土地應否實施環評乙節，業經環保
    署依環評相關法令釐清判認後，經目的事業主管機關核發許
    可實施（開發），上訴人爭執事項前經原審法院以104訴161
    9判決駁回其訴，又經原審法院以105訴1714裁定駁回，並經
    本院106裁1827裁定駁回抗告確定，礙難依上訴人告知函所
    請內容執行等意旨。上訴人對被上訴人107年11月13日函不
    服，提起訴願經決定不受理，復依環境影響評估法第23條第
    8、9項規定提起行政訴訟，聲明：訴願決定及原處分（即被
    上訴人107年11月13日函）均撤銷；被上訴人應依上訴人107
    年10月30日書面告知函之申請，作成命參加人即現開發單位
    定期提出環境影響調查報告書之行政處分。經原審法院以10
    8年度訴字第528號判決（下稱原判決）駁回其訴後，上訴人
    遂提起本件上訴。
二、原判決所載兩造於原審之主張及答辯暨聲明，均援引之。
三、原判決駁回上訴人在原審之訴，主要論據如下：
　㈠本件與104年環評法事件，不僅當事人有別，聲明請求事項也
    不同，且非相反之訴之聲明或可代用，兩訴並非同一事件，
    是原審法院104訴1619判決確定效力並不及於本件訴訟標的
    ，而無適用一事不再理原則。再者，上訴人前所提105年環
    評法事件，被告為環保署與新北市政府，與本件被告為新北
    市政府環境保護局即被上訴人，經核並不相同；又105年環
    評法事件是以其訴不合法而經裁定駁回，既未經實體審理而
    以終局判決確定，自無從依行政訴訟法第213條規定發生確
    定判決之效力，也無一事不再理原則之適用。
　㈡受害人民以主管機關疏於執行環境影響評估法第18條第1項規
    定之職務為由，依同法第23條第8、9項規定提起行政訴訟請
    求判命主管機關執行其職務者，究竟須以開發單位違反同法
    第17條規定為前提，亦即開發單位並未依環境影響說明書、
    評估書所載內容或審查結論切實執行者，才有主管機關是否
    疏於依環境影響評估法第18條第1項所定監督義務，或疏未
    於必要時，按合義務裁量結果，命開發單位定期提出環境影
    響調查報告書之問題。是故，倘若受害人民書面告知並以訴
    請求主管機關執行監督開發單位執行之事項，根本未見於環
    境影響說明書所載內容中，也非環評審查結論所要求者，則
    不僅開發單位無依環境影響評估法第17條執行之義務，環境
    影響評估法主管機關也無從依該法第18條第1項規定監督其
    執行或依此命開發單位提出環境影響調查報告書之義務。至
    開發單位是否依其他私法或行政法上法律關係，對該主張受
    害之人負有何等作為或不作為義務者，則應由主張受害之人
    依循該等其他法律關係所提供之救濟途徑，保護其權利，尚
    非得依環境影響評估法第23條第8、9項所定公民訴訟途徑，
    請求執行環境影響說明書、評估書或環評審查結論均未要求
    之事項。
　㈢系爭環說書與審查結論，自始申請開發之範圍，並不包含系
    爭土地，系爭環說書之開發場所範圍也不含系爭土地，環保
    署100年5月23日公告系爭環說書之審查結論內容中，要求開
    發單位應盡11項負擔義務，也以環評開發土地為限，並未要
    求開發單位應在系爭土地上從事何等作為或不作為之措施，
    業經確認明確。準此，系爭土地上縱有華固公司依大臺北華
    城細部計畫案所定道路使用計畫而開闢之道路，或因其他法
    律關係基礎，甚或不法侵權而有鋪設道路、管線等土地使用
    行為，均不能認屬系爭環說書或審查結論之原開發單位，違
    反環境影響說明書或環評審查結論之執行義務，且系爭土地
    即使存有未經上訴人同意之使用行為，既不能認屬原開發單
    位不切實執行系爭環說書或環評審查結論所導致之結果，即
    無開發單位違反環境影響評估法第17條規定之問題，也無從
    衍生該法主管機關就此應如何依同法第18條第1項規定，監
    督開發單位執行其環境影響說明書或環評審查結論義務的職
    務責任。是上訴人主張因系爭土地有原開發單位未經其同意
    所開闢之道路與鋪設之管線，違反系爭環說書或環評審查結
    論，被上訴人疏於依環境影響評估法第18條第1項所定監督
    開發單位執行環境影響說明書或環評審查結論並提出環境影
    響調查報告書之職務義務，即缺乏憑據，上訴人更難憑上開
    主張，在踐行環境影響評估法第23條第8項之事前書面告知
    程序後，而得依同條第9項規定訴請原審法院判命被上訴人
    應命現在的開發單位即參加人應定期提出環境影響調查報告
    書。至系爭土地不在系爭環說書與環評審查結論範圍，且上
    訴人前訴請環保署應將系爭土地納入系爭環說書另辦環評審
    查，也經原審法院104訴1619判決駁回其訴確定，若其土地
    上確實存有第三人依都市計畫法令或其他法律關係，甚或不
    法侵權行為而導致之道路或鋪設管線之使用，上訴人或應循
    其他公、私法律關係所得循之權利保護途徑，以資救濟，自
    不待言。
　㈣另上訴人訴請撤銷被上訴人107年11月13日函及訴願決定部分
    ，因本件既無開發單位違反執行環境影響說明書或環評審查
    結論義務之情，被上訴人也無疏於監督開發單位執行之責，
    則被上訴人以107年11月13日函復上訴人，未按其書面告知
    請求而行，經核於法並無違誤；又依環境影響評估法第23條
    第9項規定，上訴人得直接提起行政訴訟，毋庸先經訴願前
    置程序，故訴願決定為不受理，理由雖有不同，但結論仍符
    合訴願法第77條第8款規定，仍應予維持。
四、上訴意旨略以：　　　
　㈠環境影響評估法第2條所稱主管機關，在直轄市為直轄市政府
    ，是被上訴人顯非該法主管機關。惟上訴人對被上訴人107
    年11月13日函不服提起訴願，訴願機關不察遽以被上訴人為
    原處分機關，而作成不受理決定，上訴人再提起行政訴訟，
    原審亦疏未審究被上訴人並非環境影響評估法第2條所稱主
    管機關，復未敘明有無組織法上授權，逕以被上訴人為本件
    適格之被告，而漏未類推適用行政訴訟法第107條第2項規定
    ，先定期命補正原處分機關為新北市政府，容有判決不適用
    環境影響評估法第2條及行政訴訟法第107條第2項等規定之
    違誤。
　㈡系爭開發工程原開發單位未就利用鄰地即系爭土地開闢道路
    及鋪設電力、電信、自來水、衛生下水道、污水等管線之公
    共設施項目先取得許可，即逕自施作並續為系爭開發工程興
    建，上訴人乃發函告知環保署責令直轄市政府命現開發單位
    即參加人作成定期提出環境影響調查報告書之行政處分，並
    副知上訴人，進而檢討是否參酌環境影響評估法第6條、第1
    1條之變更，未免後續財產損失日益擴大。原判決卻認就原
    開發單位未經許可使用系爭土地應另循救濟途徑，而不參酌
    環境影響評估法第6、11條之變更程序預為處理，顯有未正
    確適用該法第6、11條及同法施行細則第36條等規定之違法
    。
　㈢上訴人於原審業已舉證證明原開發單位利用系爭土地所闢道
    路及鋪設之電力、電信、自來水、衛生下水道、污水等管線
    之公共設施，既未依「變更臺北水源特定區計畫（含南、北
    勢溪部分）（第2次主要計畫通盤檢討）案」檢討前後土地
    使用分區管制要點第2條所定法定程序，則原開發單位遽以
    施作系爭開發工程，顯有違環境影響評估法相關規定，被上
    訴人對此情節不察，顯有同法第23條第8項疏於執行相關法
    規，上訴人自得依同條第9項提起本件訴訟。原判決逕認上
    訴人難憑前開主張，於踐行環境影響評估法第23條第8項之
    事前書面告知程序後，再依同條第9項訴請判命被上訴人應
    命現開發單位即參加人定期提出環境影響調查報告書，顯有
    未依職權調查證據、曲解環境影響評估法第17、18條之適用
    法令錯誤及理由不備等違法。
五、本院經核原判決駁回上訴人在原審之訴，尚無違誤。茲論述
    理由如下：
　㈠按環境影響評估法第2條規定：「本法所稱主管機關︰在中央
    為行政院環境保護署；在直轄市為直轄市政府；在縣（市）
    為縣（市）政府。」第17條規定：「開發單位應依環境影響
    說明書、評估書所載之內容及審查結論，切實執行。」第18
    條規定：「（第1項）開發行為進行中及完成後使用時，應
    由目的事業主管機關追蹤，並由主管機關監督環境影響說明
    書、評估書及審查結論之執行情形；必要時，得命開發單位
    定期提出環境影響調查報告書。（第2項）開發單位作成前
    項調查報告書時，應就開發行為進行前及完成後使用時之環
    境差異調查、分析，並與環境影響說明書、評估書之預測結
    果相互比對檢討。（第3項）主管機關發現對環境造成不良
    影響時，應命開發單位限期提出因應對策，於經主管機關核
    准後，切實執行。」第23條第1項第1款、第2款、第2項、第
    8項、第9項規定：「（第1項第1款、第2款）有下列情形之
    一，處新臺幣30萬元以上150萬元以下罰鍰，並限期改善；
    屆期仍未改善者，得按日連續處罰：一、違反第7條第3項、
    第16條之1或第17條之規定者。二、違反第18條第1項，未提
    出環境影響調查報告書或違反第18條第3項，未提出因應對
    策或不依因應對策切實執行者。……（第2項）前項情形，情
    節重大者，得由主管機關轉請目的事業主管機關，命其停止
    實施開發行為。必要時，主管機關得逕命其停止實施開發行
    為，其不遵行者，處負責人3年以下有期徒刑或拘役，得併
    科新臺幣30萬元以下罰金。……（第8項）開發單位違反本法
    或依本法授權訂定之相關命令而主管機關疏於執行時，受害
    人民或公益團體得敘明疏於執行之具體內容，以書面告知主
    管機關。（第9項）主管機關於書面告知送達之日起60日內
    仍未依法執行者，人民或公益團體得以該主管機關為被告，
    對其怠於執行職務之行為，直接向行政法院提起訴訟，請求
    判令其執行。」
　㈡經查：原審認定系爭開發工程自始申請開發範圍僅為上開3筆
    環評開發土地，並未包含系爭土地，環說書之開發場所範圍
    也不含系爭土地，系爭環說書審查結論公告課予開發單位應
    履行11項負擔之義務，也以環評開發土地為限，不含應在系
    爭土地上從事何等作為或不作為之措施等事實，核與卷附系
    爭環說書、系爭環說書審查結論公告，及環保署102年10月2
    4日環署綜字第1020078600號函文所載相符。再者，上訴人
    係主張系爭土地由華固公司闢為○○○路道路並鋪設電力、電
    信、自來水、衛生下水道、污水等管線，亦屬系爭開發工程
    範圍，未一併納入環評審查事項，故開發單位有違反環境影
    響評估法第17條規定之情事，乃以107年10月30日書面告知
    函，請主管機關應依環境影響評估法第18條規定，監督系爭
    環說書審查結論之執行情形，命開發單位定期提出環境影響
    調查報告書等語，而經被上訴人以107年11月13日函復略以
    ：訴外人華固公司前就上開3筆環評開發土地為開發行為，
    業經環保署審查公告系爭環說書審查結論在案，並經
　　目的事業主管機關臺北水管局核發建造執照在案，上訴人請
    求將系爭土地納入系爭開發工程環說書範圍之爭執事項，業
    經環保署依環評相關法令釐清判認開發範圍不包括系爭土地
    在案，復經原審法院先後以104訴1619判決其訴及105訴1714
    裁定駁回其訴，復據本院106裁1827裁定駁回抗告確定等意
    旨，而否准其依其告知函所請內容為執行之事實，核與卷附
    上訴人107年10月30日書面告知函及被上訴人107年11月13日
    函所載相一致。
　㈢依環境影響評估法第23條第8項及第9項規定，可知受害人民
    或公益團體於開發單位違反環境影響評估法或其授權訂定之
    相關命令，而主管機關疏於執行時，得以書面告知主管機關
    依法執行，並訴請行政法院判令其執行。故開發單位有違反
    環境影響評估法第17條規定，未切實執行環境影響說明書、
    評估書及審查結論，或有違反同法第18條第1項，未提出環
    境影響調查報告書，或違反同條第3項，未提出因應對策或
    不依因應對策切實執行者，若主管機關疏於依同法第23條第
    1項第1款或第2款規定，對開發單位執行其相對應之法律效
    果時，受害人民固得依環境影響評估法第23條第8項及第9項
    規定為請求。惟未經主管機關所設環境影響評估審查委員會
    審查通過納入環境影響評估之範圍，並作成審查結論課予開
    發單位應執行之負擔義務，開發單位即無違反環境影響評估
    法第17條規定，未切實執行可言。又依環境影響評估法第18
    條規定，開發單位於開發行為進行中及完成後使用時，有無
    必要定期提出環境影響調查報告書，或提出因應對策，其決
    定權限在主管機關，凡未經主管機關命令開發單位提出者，
    即不得謂開發單位有違反命令未提出環境影響調查報告書，
    或未提出因應對策或不依因應對策切實執行之違法情事，不
    能課予其違反該條第1項或第3項規定之責，人民或公益團體
    自無從依環境影響評估法第23條第8項及第9項規定，向主管
    機關為請求。
　㈣準此以論，本件依系爭開發工程之環說書、評估書及審查結
    論所載之內容，其應執行事項之土地範圍既限於上開3筆環
    評開發土地，則開發單位以該範圍土地履行審查結論所課之
    各項負擔義務，既無不切實執行之事證，殊難謂其有違反環
    境影響評估法第17條規定之情事。至於上訴人對環境影響評
    估審查委員會之審查結論未將系爭土地埋設之相關管線一併
    納入環評審查事項之爭議，核非屬適用環境影響評估法第17
    條及第23條第8項規定請求救濟之範疇。又本件亦查無主管
    機關命開發單位即華固公司應定期提出環境影響調查報告書
    ，或提出因應對策，而華固公司違反命令不提出之具體事證
    ，自不能認其有違反環境影響評估法18條第2項或第3項規定
    之情事，上訴人即無適用同法第23條第8項及第9項規定請求
    救濟之餘地。從而，原判決論斷：本件系爭開發工程之環說
    書與審查結論，自始申請開發之範圍，並未包含系爭土地，
    環說書之開發場所範圍也不含系爭土地，系爭環說書審查結
    論公告內容中，要求開發單位應盡11項負擔之義務也以環評
    開發3筆土地為限，並未要求開發單位應在系爭土地上從事
    何等作為或不作為之措施，開發單位依系爭環說書或審查結
    論，並無在系爭土地上以任何作為或不作為方式，執行該環
    說書或審查結論之義務，系爭土地上縱有華固公司依大臺北
    華城細部計畫所定道路使用計畫而開闢道路，鋪設管線等使
    用行為，均不能認屬系爭環說書或審查結論之開發單位，違
    反環說書或環評審查結論之執行義務，亦非開發單位不切實
    執行系爭環說書或環評審查結論所導致之結果，即無違反環
    境影響評估法第17條規定，也無從衍生主管機關就此應如何
    依同法第18條第1項規定，監督開發單位執行其環評書或環
    評審查結論義務的職務責任等語，於法並無違誤。
　㈤關於上訴意旨援引環境影響評估法第2條規定，指稱：原審疏
    未審究被上訴人並非環境影響評估法第2條所稱主管機關，
    復未敘明有無組織法上授權，逕以被上訴人為本件適格之被
    告，而漏未先定期命補正原處分機關為新北市政府，容有判
    決不適用環境影響評估法第2條及行政訴訟法第107條第2項
    等規定之違誤乙節。按撤銷訴訟及課予義務訴訟，原告於訴
    狀誤列被告機關者，因其情形可以補正者，受訴行政法院應
    準用行政訴訟法第107條第1項規定，由審判長先定期間先命
    補正，固為同條第2項所明定。惟經行政法院程序審查原告
    之訴並無存在誤列被告機關之情形，而未說明此消極事項，
    因與原告之訴應為實體判決不生任何影響，不能據為原判決
    有不適用法令之違法瑕疵。查新北市政府104年7月22日新北
    府環秘字第1041270279號公告主旨：「本府關於空氣污染防
    制法、……環境影響評估法、……環境教育法所定主管機關權限
    ，劃分予本府環境保護局執行，並廢止本府100年1月17日北
    府環秘字第1000005770號、100年10月18日北府環規字第100
    1256180號關於權限劃分之公告，均自104年7月24日生效。
    」有上開公告在卷可按，核諸上開說明，本件上訴人在原審
    起訴請求撤銷之原處分既為被上訴人基於新北市政府上開公
    告授權所作成，上訴人列被上訴人為被告提起本件行政訴訟
    ，核無誤列被告之情形，原審自無由審判長適用行政訴訟法
    第107條第2項準用同條第1項裁定命其補正之必要，核諸上
    開說明，上訴人因原判決理由未贅論上訴人在原審之起訴並
    無誤列被告之緣由，指摘其有違背法令之情形，自屬無據。
　㈥至於上訴意旨復謂：原判決認定上訴人就原開發單位未經許
    可使用系爭土地，應另循救濟途徑，而未參酌環境影響評估
    法第6條、第11條之變更程序預為處理，顯有未正確適用上
    開條文及同法施行細則第36條等規定之違法云云。經核本件
    上訴人係以書面載謂：開發單位有違反環境影響評估法第17
    條規定之情事，主管機關疏於依同法第18條執行為事由，適
    用同法第23條第8項規定告知主管機關，有卷附上訴人107年
    10月30日書面告知函可稽。則其以被上訴人於書面告知送達
    60日內未依法執行，進而提起本件訴訟請求判命被上訴人執
    行之事項，自須與其書面告知被上訴人應依法執行之內容相
    一致，不許逸出書面告知事項為請求，始符合同法第23條第
    9項之規範意旨，原審就非關本件訴訟請求之事項未為審酌
    論述，核無上訴人上開所指判決未正確適用法規之情形。
六、綜上所述，原判決據以駁回上訴人在原審之訴，核無違誤。
    上訴論旨，仍執前詞，指摘原判決違背法令，求予廢棄，為
    無理由，應予駁回。
七、據上論結，本件上訴為無理由。依行政訴訟法第255條第1項
    、第98條第1項前段，判決如主文。
中　　華　　民　　國　　110　 年　　11　 月　　 17 　 日
                    最高行政法院第一庭
                        審判長法官  侯　東　昇　
                              法官　王  俊  雄
　　　　　　　　　　　　　　　法官　王　碧　芳
                              法官　鍾　啟　煌
                              法官　蔡　紹　良

以  上  正  本  證  明  與  原  本  無  異
中　　華　　民　　國　　110　 年　　 11　 月　  18 　 日
　　　　　　　　　　　　　　　書記官　莊  子  誼